臺灣高等法院刑事裁定
110年度毒抗字第657號
抗  告  人  蘇振烽


上列抗告人即被告因違反毒品危害防制條例案件，不服臺灣桃園
地方法院中華民國110年3月3日裁定（110年度毒聲字第395號）
，提起抗告，本院裁定如下：
    主  文
抗告駁回。                                              
    理  由
一、原裁定意旨略以：抗告人即被告甲○○（下稱抗告人）前因施
    用第二級毒品案件，經原審法院裁定送觀察、勒戒後，於民
    國101年3月8日執行完畢釋放出所，於102年3月29日復因施
    用第二級毒品罪而為同法院判處有期徒刑3月，嗣於102 年6
    月13日易科罰金執行完畢等情，有本院被告前案紀錄表在卷
    可憑（見原審卷第11、12頁），足認抗告人已於101年3月8
    日經觀察、勒戒執行完畢後，再犯毒品危害防制條例第10條
    之罪遭判刑而執行完畢。抗告人嗣於109年4月15日及109年5
    月7日，分別再犯本案施用第一級、第二級毒品之犯行，已
    據其於警詢及偵訊中坦承不諱，並有新竹市政府警察局毒品
    犯罪嫌疑人尿液採驗作業管制紀錄簿（檢體編號為湖109076
    號）、被採尿人尿液之真實姓名與編號對照表（檢體編號為
    109H-406號）、台灣尖端先進生技醫藥股份有限公司於109
    年4月30日出具之濫用藥物檢驗報告、台灣檢驗科技股份有
    限公司於109年5月29日出具之濫用藥物檢驗報告在卷可佐，
    足認抗告人前開自白與事實相符，堪以採信。則抗告人所為
    施用毒品之犯行，雖非施用毒品之「初犯」，惟其所為乃屬
    前開觀察、勒戒執行完畢3年後再犯，仍應依毒品危害防制
    條例第20條第3項規定，令其重為觀察、勒戒或強制戒治。
    又本於權力分立原則，法院對於檢察官依立法者所賦與之職
    權，選擇向法院聲請裁定觀察、勒戒或自為附命緩起訴，法
    院自應尊重檢察官之裁量權，是檢察官聲請將抗告人送勒戒
    處所觀察、勒戒，經核於法並無不合，爰依毒品危害防制條
    例第20條第3項、第1項及觀察勒戒處分執行條例第3條第1項
    規定，裁定令抗告人入勒戒處所施以觀察、勒戒，期間不得
    逾2月等語。
二、抗告意旨略以：檢察官已於偵查時詢問抗告人戒癮治療之意
    願，並已指定醫療處所，然於該次庭期後，抗告人未接獲任
    何須至醫療處所評估之通知，旋即遭檢察官以「無故不到」
    之理由，聲請觀察、勒戒，因家中長輩接續過世，忙於處理
    喪事，恐相關通知有未送達之疑慮。原裁定並未就檢察官聲
    請本案觀察、勒戒時，是否已對抗告人願就毒品減害之意願
    加以審酌，且未說明抗告人同時符合觀察勒戒、戒癮治療要
    件時，為何擇定由法院裁定監禁式治療處遇，而不優先考量
    附戒癮治療緩起訴處分之違反比例原則之理由，及抗告人既
    已表明願自費進行戒癮治療，檢察官為何未再次傳喚抗告人
    確認意願，逕以抗告人有施用第二級毒品之事實為觀察、勒
    戒之裁定，顯與本院109年度毒抗字第339號、臺灣高等法院
    臺中分院108年度毒抗字第86號裁定之見解相左而有違誤。
    爰請求逕駁回檢察官聲請或發回原審法院更為適法裁定云云
    。
三、按犯毒品危害防制條例第10條之罪者，檢察官應聲請法院裁
    定，或少年法院（地方法院少年法庭）應先裁定，令被告或
    少年入勒戒處所觀察、勒戒，其期間不得逾2月。依前項（
    第1項）規定為觀察、勒戒或強制戒治執行完畢釋放後，3年
    後再犯第10條之罪者，適用前2項之規定。同條例第20條第1
    項、第3項定有明文。亦即如觀察、勒戒或強制戒治執行完
    畢釋放後，3年後始再有施用第一級、第二級毒品之行為者
    ，仍適用初犯之規定，先經觀察、勒戒、強制戒治之程序。
    查抗告人於109年4月15日9時許及109年5月7日11時35分許，
    為警採尿時起回溯26小時內之某時，在不詳處所施用第一級
    毒品海洛因各1次；又於109年4月12日12時許、109年5月3日
    12時許，在其住處施用第二級毒品甲基安非他命各1次等事
    實，業據抗告人分別於警詢、偵訊時坦承不諱（見毒偵3254
    卷第14、58頁、毒偵4600卷第18頁），且其2次為警查獲時
    所採集之尿液檢體，經送檢驗結果均呈嗎啡、甲基安非他命
    陽性反應等情，有新竹市政府警察局毒品犯罪嫌疑人尿液採
    驗作業管制紀錄簿（檢體編號湖109076號）、桃園市政府警
    察局楊梅分局尿液暨毒品檢體真實姓名與編號對照表（檢體
    編號109H-406號）、台灣尖端先進生技醫藥股份有限公司10
    9年4月30日濫用藥物檢驗報告（檢體編號湖109076）、台灣
    檢驗科技股份有限公司濫用藥物實驗室-台北109年5月29日U
    L/2020/00000000號濫用藥物檢驗報告（檢體編號109H-406
    號）各1紙在卷可憑（見毒偵3254卷第31、33頁、毒偵4600
    卷第29、31頁），足認抗告人確於有於上揭時、地施用第一
    級毒品、第二級毒品之行為。又抗告人前於94年間因施用第
    二級毒品案件，經原審法院以94年度毒聲字第787號裁定送
    觀察、勒戒，認無繼續施用毒品傾向，於94年8月9日釋放出
    所，並經臺灣桃園地方檢察署檢察官於94年8月10日以94年
    度毒偵字第1244號為不起訴處分確定；復於100年間因施用
    第二級毒品案件，經原審法院以100年度毒聲字第886號裁定
    送觀察、勒戒，認無繼續施用毒品傾向，於101年3月8日釋
    放出所，並經臺灣桃園地方檢察署檢察官於101年3月9日以1
    00年度毒偵字第4272號為不起訴處分確定；再於101年間因
    施用第二級毒品案件，經原審法院以102年度審易字第29號
    判處有期徒刑3月，於102年6月13日易科罰金執行完畢，有
    本院被告前案紀錄表在卷可稽（見原審卷第9、11、12頁）
    。抗告人於本案於109年4月12日、同年5月3日施用第二級毒
    品及同年4月15日9時許及109年5月7日11時35分許，為警採
    尿時起回溯26小時內某時施用第一級毒品，距其最近一次因
    犯施用毒品罪經觀察、勒戒執行完畢釋放日之101年3月8日
    既已逾3年，依據前揭說明，即應再令觀察、勒戒，原審裁
    定將抗告人送勒戒處所執行觀察、勒戒，於法並無不合。
四、抗告意旨指摘原裁定未查證戒癮治療評估通知有無合法送達
    、抗告人毒品減害意願、未說明檢察官選擇觀察、勒戒之理
    由云云。惟查：
(一)按毒品危害防制條例所規定之觀察、勒戒處分，其立法意旨
    在幫助施用毒品者戒除毒癮，該處分之性質非為懲戒行為人
    ，而係為消滅行為人再次施用毒品之危險性，目的在戒除行
    為人施用毒品之身癮及心癮措施；觀察勒戒係導入一療程觀
    念，針對行為人將來之危險所為預防、矯治措施之保安處分
    ，以達教化與治療之目的，可謂刑罰之補充制度，從而毒品
    危害防制條例本身所規定之觀察、勒戒及強制戒治等保安處
    分，雖兼具剝奪自由權利之性質，卻有刑罰不可替代之教化
    治療作用。是該條例規定之觀察、勒戒處分及附命完成戒癮
    治療之緩起訴處分，何者對於施毒者較為有利，端在何種程
    序可以幫助施用毒品之人戒除施用毒品之行為，尚非可由法
    院逕行認定附命完成戒癮治療之緩起訴處分對施用毒品者係
    較有利。此觀以檢察官對於「初犯」及「3年後再犯」施用
    毒品案件，如為附命完成戒癮治療之緩起訴處分，嗣該緩起
    訴處分被撤銷確定，檢察官應直接予以起訴或聲請簡易判決
    處刑，而不得再向法院聲請觀察、勒戒；反之，如係先向法
    院聲請觀察、勒戒，並視被告有無繼續施用毒品傾向決定是
    否接受強制戒治，其於觀察、勒戒完畢或強制戒治期滿後，
    最終均可獲得不起訴處分，所以如將後續不能完成治療及司
    法追訴之潛在風險一併納入考量，附命完成戒癮治療之緩起
    訴處分非必然有利於被告，即見其明。
(二)再檢察官適用刑事訴訟法第253條之1第1項及第253條之2對
    被告為緩起訴處分時，另應「參酌刑法第57條所列事項及公
    共利益之維護」，並「認以緩起訴為適當」者，始得為之，
    似可認檢察官應以向法院聲請觀察、勒戒為原則，於例外符
    合上揭緩起訴處分之要件時，始得另為附命完成戒癮治療之
    緩起訴處分。而檢察官是否適用上開規定對被告為緩起訴處
    分，自得本於上開規定及立法目的，妥為斟酌、裁量，始予
    決定。而其裁量之結果，如認適於對被告為緩起訴處分者，
    固須於緩起訴處分中說明其判斷之依據，惟其如認為應向法
    院聲請觀察、勒戒者，此時因係適用原則而非例外，自無需
    贅餘交代不適於為緩起訴處分之理由。是抗告法院原則上應
    尊重檢察官職權之行使，僅就抗告意旨所指事項為有限之低
    密度審查，除檢察官之判斷有違背法令、事實認定有誤或其
    裁量有重大明顯瑕疵外，尚不得任意指為違法（最高法院10
    3年度台上字第2464號判決意旨參照）。準此，檢察官對「
    初犯」或「3年後再犯」施用毒品罪行之被告，究應採行附
    命完成戒癮治療之緩起訴處分，或向法院聲請觀察、勒戒之
    處遇措施，要屬檢察官之裁量職權，非法院所得介入或審酌
    ，倘檢察官係聲請法院裁定觀察、勒戒，法院就其聲請，除
    檢察官有違法或濫用其裁量權之情事外，僅得依法裁定被告
    令入勒戒處所執行觀察、勒戒，以查其是否仍有施用毒品傾
    向，尚無自由斟酌以其他方式替代之權。
(三)抗告人於109年7月22日偵訊時業經檢察官當庭徵詢關於是否
    於勒戒處所進行觀察、勒戒，或是前往臺灣桃園地方檢察署
    指定之醫療院所進行戒癮治療等意見，抗告人答稱：「（問
    ：是否願意去醫院自費做毒品戒癮治療，而且日後經醫院評
    估符合戒癮治療後，接受緩起訴處分期間1年6月？提供「衛
    生福利部桃園療養院緩起訴初診報到需知」供參）願意。（
    問：若你未於本署指定期限前往上開醫療院所進行評估，本
    案將依法辦理，不再給予緩起訴處分之機會，是否了解？）
    我了解。」等語，此有抗告人偵訊筆錄、緩起訴處分被告應
    行注意事項乙聯、臺灣桃園地方檢察署轉介通報單、臺灣桃
    園地方檢察署毒品減害戒癮治療參加同意書、桃園地方檢察
    署緩起訴命參加戒癮治療緩起訴期間應遵守事項具結書等件
    在卷可考（見毒偵3254卷第59、65至69頁），然因抗告人於
    該次偵訊後始終未至衛生福利部桃園療養院報到並進行戒癮
    治療評估，此有臺灣桃園地方檢察署109年10月22日公務電
    話紀錄單在卷可憑（見毒偵3254卷第71頁）。可徵檢察官於
    聲請本件觀察、勒戒前，已有給予抗告人充分之機會自行前
    往醫療院所進行戒癮治療，惟抗告人於長達3月之充裕時間
    內，竟未前往指定醫療院所報到接受評估，足認抗告人戒除
    毒癮的意志不堅，顯有令入勒戒處所施以觀察、勒戒之必要
    性。從而檢察官審酌各項情況後，依職權向法院聲請裁定令
    抗告人入勒戒處所觀察、勒戒，並無不當之處。
(四)抗告意旨雖稱其因未接獲任何須至醫療處所評估之通知，故
    未到醫院接受評估，並非無故不到云云。然觀諸抗告人於偵
    訊時當庭所書立並收執之轉介通報單上有以粗體字記載：「
    請注意：請務必於14日內持本轉介通報單向醫療機構報到並
    接受評估，逾期將通報各偵查檢察官繼續偵查不予以緩起訴
    處分。」等內容（見毒偵3254卷第65頁），足見抗告人所稱
    未受通知云云，顯屬無據，尚難憑採。準此，檢察官依此以
    抗告人無故未前往醫療院所接受戒癮治療評估，認以向法院
    聲請觀察、勒戒始能達成戒癮治療之目的，而不再為附命完
    成戒癮治療之緩起訴處分，要屬檢察官適法行使裁量權之範
    疇，在無違反比例原則或明顯裁量怠惰、恣意濫用裁量等情
    事，法院尚無自由斟酌以其他方式替代之權。抗告意旨徒以
    其未曾收受戒癮治療評估之通知，送達恐不合法、檢察官聲
    請觀察、勒戒前未審酌或再傳喚抗告人確認其毒品減害之意
    願、原裁定違反比例原則云云，均無理由，應予駁回。　
五、據上論斷，應依刑事訴訟法第412條，裁定如主文。
中　　華　　民　　國　　110 　年　　4 　　月　　29　　日
              　　刑事第十八庭  審判長法　官  何俏美
                                      法　官  黃紹紘
                                      法　官  陳海寧
以上正本證明與原本無異。
不得再抗告。
                                      書記官  謝文傑
中　　華　　民　　國　　110 　年　　4 　　月　　30　　日